【裁判字號】    89,簡上,335
【裁判日期】    900511
【裁判案由】    確認永久界址
【裁判全文】
臺灣板橋地方法院民事判決                   八十九年度簡上字三三五號
    上  訴  人  乙○○
    上  訴  人  丙○○
    訴訟代理人  甲○○
    被上訴人    丁○○
右當事人間請求確認永久界址事件，上訴人對於中華民國八十八年五月十一日本院板
橋簡易庭八十七年簡字第二五○九號第一審判決提起上訴，本院判決如左：
    主  文
上訴駁回。
第二審訴訟費用由上訴人負擔。
    事  實
甲、上訴人方面：
一、聲明：求為判決：
   （一）原判決廢棄。
   （二）確認上訴人共有坐落於台北縣樹林鎮○○○段山子腳小段第二四號（重測
         後為台北縣樹林鎮○○段第一三一地號）土地與被上訴人與其妻陳彩華共
         同所有坐落於台北縣樹林鎮○○○段山子腳小段第十五－－二十號土地（
         重測後為後為台北縣樹林鎮○○段第一三二地號），應以被上訴人門牌號
         碼台北縣鎮前街三二一號房屋之共同壁中心為經界。
二、陳述：除與原判決記載相同者，茲引用之外，補稱：
    系爭土地係被上訴人與陳彩華即被上訴人之妻所共有之財產，於民國六十四年間
    由被上訴人代表與上訴人簽訂協議覺書，達成使用共同壁之協定，該契約符合民
    法第一百五十三條規定，是被上訴人與其妻應履行契約，不能因樹林鎮○○段一
    三二地號土地與同鎮鎮○街三二一號房屋所有名義為陳彩華，而否決契約之存在
    。而本件應適用未修正前之民法第一千零五條、第一千零八條、第一千零三十一
    條、第一千零三十二條、第一千零三十三條之規定，認定系爭房屋土地為被上訴
    人與陳彩華共同財產。而上開契約既屬有效，自應拘束陳彩華。又板橋地方法院
    八十三年度第八十三號判決結果為「原判決廢棄」，是八十二年板民簡字第七一
    六號、七七三號判決同時廢棄，是原審判決原告之訴駁回上訴人之請求，自屬違
    法判決。
三、證據：除援用第一審所提證據外，補提本院八十三年簡上字第八十三號判決影本
    、本院八十二年板簡民字第七七三號判決影本、七一六號判決影本、協定書影本
    各一份為證，並聲請訊問證人朱天賜。
乙、被上訴人方面：
一、聲明：求為判決：駁回上訴。
二、陳述：除與原判決記載相同者，茲引用之外，補稱：
    伊並未辦理夫妻財產制登記，而系爭土地與房屋乃其妻陳彩華自行出資取得，故
    所有權乃其妻所有，且自始至終均登記均登記在陳彩華名下。
三、證據：除援用第一審所提證據外，補提台灣台北地方法院板橋分院七十年度第一
    二四七號民事判決影本、台灣高等法院七十一年上字第一二二九號民事判決影本
    、台北縣樹林地政事務所函影本、確定證明書影本各一份為證。
    理    由
一、本件上訴人起訴主張確認上訴人共有坐落於台北縣樹林鎮○○○段山子腳小段第
    二四號（重測後為台北縣樹林鎮○○段第一三一地號）土地與被上訴人與陳彩華
    所有坐落於台北縣樹林鎮○○○段山子腳小段第十五－－二十號土地（重測後為
    後為台北縣樹林鎮○○段第一三二地號）之經界，應以被上訴人門牌號碼台北縣
    鎮前街三二一號房屋之共同壁中心為界。原審對陳彩華部分以起訴不合法裁定駁
    回，上訴人雖提起抗告，然經本院以八十八年度簡抗字第二六號駁回抗告確定，
    其餘部分則以判決駁回。被上訴人則以伊非系爭土地之所有權人，且上開界址已
    經判決確定等語置辯。
二、上訴人主張本件應適用修正前民法第一千零五條、第一千零八條、第一千零三十
    一條、第一千零三十二條、第一千零三十三條之規定，亦即登記為陳彩華名下之
    土地，應為被上訴人與陳彩華共有之土地，是上訴人與被上訴人於六十四年所定
    之協定覺書對被上訴人及陳彩華亦生拘束力，應以被上訴人房屋之中心壁為系爭
    土地之界線，然被上訴人則否認之，辯稱系爭土地乃陳彩華之財產。惟按夫妻未
    以契約訂立財產制者，除民法另有規定外，以法定財產制（聯合財產）為夫妻財
    產制，是被上訴人未以契約訂立財產制，依民法第一千零五條規定，自應適用聯
    合財產制，應無疑問。而結婚時屬於夫妻之財產及婚姻關係存續中，夫妻所取得
    之財產為其聯合財產，聯合財產中，妻於結婚時所有之財產及婚姻關係中因繼承
    或其他無償取得之財產，為妻之原有財產，保有其所有權，聯合財產中，夫之原
    有財產及不屬於妻之原有財產部分，為夫所有，七十四年六月三日修正前民法第
    一千零六條、第一千零七條固定有明文。惟依民法親屬編施行法第一條規定，關
    於親屬之事件，其在民法親屬編修正前發生者，除本施行法有特別規定外，亦不
    適用修正後之規定。查民法親屬編施行法於八十五年九月二十五日經總統明令修
    正公布施行，並增訂第六條之一：「中華民國七十四年六月四日以前結婚，並適
    用聯合財產制之夫妻，於婚姻關係存續中以妻之名義在同日以前取得之不動產，
    而婚姻關係尚存續中且該不動產仍以妻之名義登記者，於該施行法八十五年九月
    六日修正生效一年後，適用七十四年民法親屬編修正後之一千零十七條規定」。
    依法條意旨，即使於七十四年六月四日以前結婚並以妻之名義取得之不動產，若
    於八十五年九月二十五日民法親屬編施行法修正公布施行後一年內未為辦理更名
    登記，或所有權變更登記，則超過一年後，即適用修正後一千零十七條規定，即
    夫或妻於結婚時所有之財產，及婚姻關係存續中取得之財產，為夫或妻之原有財
    產，各保有其所有權。據此，不動產係以登記為其權利歸屬之表彰，不僅貫徹土
    地登記制度之絕對效力，及保障交易安全，亦符合現今法律上承認妻有獨立人格
    之原則。經查，系爭土地係於被上訴人於婚後之六十七年四月八日登記為其妻陳
    彩華之名義，截至今日為止，不動產登記未曾變更，有土地登記簿謄本一份在卷
    為憑，而被上訴人於八十五年九月二十七日起至八十六年九月二十六日止，亦未
    提出更名登記或確認所有權歸屬之訴訟，故依施行法第六條之一第一款之規定，
    系爭土地所有權之認定即適用修正後之民法第一千零十七條第一項，為陳彩華之
    原有財產。從而，被上訴人既非前開土地之所有權人，則原告請求確認兩造所有
    土地之經界，依法無據。是原審判決駁回上訴人之請求，於法並無違誤。上訴意
    旨指摘原判決不當，求予廢棄改判，為無理由，應予駁回其上訴。
三、本件事證已臻明確，兩造其餘主張陳述及證據，於判決結果尚不生影響，遂毋庸
    一一論列，被上訴人請求訊問證人朱天賜，亦無必要，併此敘明。
四、據上論結，本件上訴為無理由，依民事訴訟法第四百三十六條之一第三項、第四
    百四十九條第一項、第七十八條、第八十五條第一項前段，判決如主文。
中      華      民      國    九十      年      五      月    十一    日
                                            臺灣板橋地方法院民事第四庭
~B審判長法  官  解惟本
~B      法  官  王復生
~B      法  官  絲鈺雲
右正本證明與原本無異。
本判決不得上訴。
中      華      民      國    九十      年      五      月    十一    日
~B  法院書記官  王政煌


司法院資訊處製作；財團法人民間司法改革基金會備份。
